臺灣臺南地方法院民事判決　　　 　　　95年度重家訴字第2號
原　　　告　蔡
訴訟代理人　林樹根律師
　　　　　　洪茂松律師
被　　　告　甲○○
　　　　　　丁○○
　　　　　　己○○
　　　　　　丙○○○
上　一　人
訴訟代理人　乙○○
上列當事人間請求分割遺產事件，經本院於民國96年7月31日言
詞辯論終結，判決如下：
    主    　文
兩造公同共有坐落台南縣新營市鎮二三七二地號、面積一三
三四平方公尺，同段二三七二之一地號、面積一六一八平方公尺
土地分歸被告丙○○○取得。
兩造公同共有坐落台南縣新營市鎮二三七四地號、面積一四
七０平方公尺，同段二三七四之一地號、面積三０七平方公尺土
地分歸被告甲○○取得。
兩造公同共有坐落台南縣新營市鎮二三八四地號、面積三五
五平方公尺，同段二三八四之一地號、面積二六二九平方公尺土
地分歸被告丁○○取得。
兩造公同共有坐落台南縣新營市鎮二三八五地號、面積一九
三六平方公尺，分割為如附圖所示：Ａ部分面積四五三平方公尺
土地分歸被告丁○○取得，Ｂ部分面積一四八三平方公尺土地分
歸被告己○○取得。
兩造公同共有坐落台南縣新營市鎮二三八六地號、面積一九
五四平方公尺土地分歸被告己○○取得。
兩造公同共有坐落台南縣新營市鎮二六一三地號、面積三一
六０平方公尺，同段二六一四地號、面積三五００平方公尺土地
分歸原告取得。
原告應補償被告丁○○新台幣壹拾捌萬柒仟伍佰柒拾貳元，補償
被告己○○新台幣壹拾捌萬柒仟伍佰柒拾貳元，補償被告丙○○○新台幣陸拾萬玖仟伍佰貳拾貳元，補償被告甲○○新台幣肆萬
貳仟捌佰玖拾壹元。
兩造公同共有如附表二所示土地均依兩造應繼分比例分割為分別
共有。
訴訟費用由兩造依附表三所示應繼分比例負擔。
    事實及理由
一、被告丁○○、己○○、丙○○○、甲○○均經合法通知，無
    正當理由，未於最後言詞辯論期日到場，核無民事訴訟法第
    386 條所列各款情形，爰依原告之聲請，由其一造辯論而為
    判決。
二、原告起訴主張：
  （一）原告以本件起訴狀繕本之送達，向被告表示終止公同關
        係，並請求分割公同共有物，合先陳明。
  （二）緣坐落台南縣新營市鎮如附表一所示10筆土地，及
        坐落台南縣新營市○○段如附表二所示9筆土地，原為
        蔡枝德所有，蔡枝德於民國83年10月3日去世，其遺產
        由配偶黃調嫌、子女丁○○、己○○、丙○○○、戊○
        共同繼承，各繼承取得5分之1，嗣黃調嫌於88年10月23
        日去世，其遺產由戊○與甲○○共同繼承，各繼承取得
        2分之1。由於蔡枝德去世後，繼承人未及辦理土地繼承
        登記，黃調嫌亦去世，因此，兩造於90年9月間辦理遺
        產繼承登記時，先登記為公同共有，惟關於應繼分，原
        告先由蔡枝德繼承取得5分之1，另由黃調嫌繼承取得其
        自蔡枝德繼承之5分之1之一半，因此原告就系爭附表一
        、附表二所示財產之應繼分為10分之3；而被告甲○○
        就系爭財產之應繼分則為10分之1。被告丁○○、己○○、丙○○○各為5分之1。本件被繼承人並未以遺囑限
        制分割遺產，繼承人間亦未以契約約定不分割遺產，由
        於繼承人間就遺產分割之方法不能以協議決定，爰提起
        本件訴訟。
  （三）系爭附表一所示10筆土地為田地，系爭附表二所示9筆
        土地地目則分別為「道」、「建」、「田」，實際上則
        作為公路使用。因此，原告主張就附表一所示10筆土地
        ，分割為單獨所有，而就附表二所示9筆土地，則依各
        繼承人之應繼分比例，即依原告10分之3、被告丁○○
        、己○○、丙○○○各5分之1，被告甲○○10分之1之
        比例分割為分別共有。
  （四）關於附表一所示10筆土地之分割方法，原告主張以94年
        1月之土地公告現值為基準，計算土地價值，附表一所
        示10筆土地之總價值為新台幣（下同）00000000元，則
        依各繼承人應繼分計算其可受分配之土地價值，分別為
        原告應繼分10分之3，可分得0000000元，被告丁○○、
        己○○、丙○○○應繼分各5分之1，各可分得0000000
        元，被告甲○○應繼分10分之1，可分得0000000元。
  （五）由於附表一所示10筆土地為田地，為求方便耕作，不宜
        過度細分，儘量維持整筆分配予某繼承人，並斟酌各繼
        承人可受分配之土地價值，如未受足額分配土地者，則
        由受超額分配土地者以現金加以補償。又如附表一所示
        10筆土地，其中2372號與2372-l地號，2374地號與2374
        -1地號，2384地號與2384-1地號雖分別為不同地號土地
        ，惟斟酌其地形，宜分別視為一整筆土地，分歸同一人
        ，亦即2372地號與2372-l地號分歸同一人，2374地號與
        2374-1地號分歸同一人，2384地號與2384-1地號分歸同
        一人，以維持土地完整及地形方正。
  （六）原告主張附表一所示10筆土地之分割方法如下：
     1、後鎮段2613地號、面積3160平方公尺，同地段2614地號
        、面積3500平方公尺土地，分歸原告單獨取得。該2筆
        土地價值共0000000元，較原告應繼分可受分配價值000
        0000元，多出l027557元，因此，原告必須以現金l0275
        57元補償其他繼承人。
     2、後鎮段2372地號、面積1334平方公尺、同地段2372-1地
        號、面積1618平方公尺土地，分歸被告丙○○○單獨取
        得。該2筆土地價值共0000000元，較被告丙○○○應繼
        分可受分配價值0000000元，短少609522元，則由原告
        以609522元補償被告丙○○○。
     3、後鎮段2374地號、面積1470平方公尺、同地段2374-1地
        號、面積307平方公尺土地，分歸被告甲○○單獨取得
        。該2筆土地價值共0000000元，較被告甲○○應繼分可
        分配價值0000000元，短少42891元，則由原告以42891
        元補償被告甲○○。
     4、後鎮段2384地號，2384-1地號（以上2筆宜視同一整筆
        ，分歸同一人）、2385地號、2386地號彼此相鄰。原告
        主張將上開土地，平均分配給被告丁○○、己○○，亦
        即：
      (1)後鎮段2384地號、面積355平方公尺、同地段2384-1 地
        號、面積2629平方公尺、同地段2385地號如附圖所示A
        部分面積453平方公尺土地，分歸被告丁○○單獨取得
        。以上土地價值總計0000000元，較被告丁○○之應繼
        分可受分配價值0000000元，短少187572元，則由原告
        以187572元補償被告丁○○。
      (2)後鎮段2385地號如附圖所示B部分面積1483平方公尺、
        同地段2386地號、面積1945平方公尺土地，分歸被告己○○單獨取得。以上土地價值總計0000000元，較被告
        己○○之應繼分可受分配價值0000000元，短少187572
        元，則由原告以187572元補償被告己○○。
     5、綜上，原告應補償被告丁○○187572元，補償被告己○○187572元，補償被告丙○○○609522元，補償被告甲○○42891元。
  （七）對被告答辯內容之陳述：
     1、原告不同意變價分割：
      (1)本件原告起訴請求分割附表一土地10筆（如合併使成完
        整長方形土地，亦有7筆），土地面積甚大，且地形大
        致方正，以原物進行分配，不足部分以金錢找補即可，
        並無採變價分割之必要。
      (2)系爭土地目前由被告丁○○管理，十多年來並出租予第
        三人耕種，如採變價拍賣分配價金，在拍賣過程中，恐
        將因第三人主張租約關係，而執行法院不點交，致拍定
        不易。
      (3)以原物分配後，各共有人可自行決定是否出售，而若採
        變價分割，尚須聲請法院強制執行拍賣，徒增當事人執
        行費用負擔，並造成法院資源浪費，且極可能因不易拍
        定而久懸不決。
     2、被告於96年4月3日答辯狀所附「被繼承人蔡枝德遺留不
        動產之價值明細表」、「新營段土地價值明細表」，均
        係以原告起訴當年度（94年1月）之土地公告現值，作
        為計算土地價值之基準，準此，兩造關於以94年1月土
        地公告現值作為計價基準，已達成一致意見。因此，關
        於以原物分配後，如共有人中有不能按其應有部分受分
        配而以金錢補償時，自得以土地公告現值計算相互找補
        差額，不必另行鑑價。
     3、關於原告起訴所主張分割方案，其中後鎮段2385地號細
        分為A、B兩部分乙節，謹說明如下：
      (1)起訴狀附表一所示10筆土地，全部總價值00000000元，
        此為被告所不爭執，被告丁○○、己○○、丙○○○應
        有部分10分之2，各可分得土地價值0000000元，甲○○
        應有部分10分之1，可分得土地價值0000000元，而原告
        應有部分10分之3，可分得土地價值0000000元。
      (2)由於原告可分得土地價值，相較於被告為多，而後鎮段
        2613、2614地號兩筆土地價值合計0000000元，最接近
        原告可受分配額0000000元，故由原告分取2613、2614
        地號兩筆土地，而由原告補償差額予被告。
      (3)原告主張由被告甲○○分取2374、2374-1地號土地（此
        兩筆應視為一整塊，分歸同一人），價值l545990元；
        由被告丙○○○分取2372、2372-1地號土地（此兩筆應
        視為一整塊，分歸同一人），價值0000000元；兩人短
        少差額部分，均由原告補償。
      (4)扣掉前述(2)、(3)土地後，剩下2384、2384-1（此兩筆應
        視為一整塊，分歸同一人）、2385、2386地號土地，共
        價值0000000元，平均分給丁○○、己○○二人，每人
        分得0000000元，而2384、2384-1地號土地共價值00000
        00元，將2384、2384-1地號土地分配給丁○○，仍有不
        足，其差額394110元，可換算為2385地號土地面積為45
        3平方公尺（394110/870＝453），即A部分。
      (5)2385地號土地扣掉A部分453平方公尺分配給丁○○之後
        ，2385地號尚剩餘1483平方公尺，即B部分，將2385地
        號B部分面積1483平方公尺，及2386地號土地分配給己○○，價值共0000000元。丁○○、己○○各短少18757
        2元，由原告補償。
      (6)若2385地號不再細分，則將2385地號整筆分給丁○○或
        己○○中其中一人，並將2384、2384-1、2385地號土地
        作為一組，價值共0000000元，或將2385、2386地號作
        為一組，價值共0000000元，以上兩種組合情形，其土
        地價值均超過丁○○或己○○可分得價值0000000元，
        如此將使丁○○或己○○其中一人亦成為提供補償者，
        造成提供補償與接受補償對象及金額之計算更形複雜。
     4、被繼承人蔡枝德於83年10月3日去世時，其遺產現金計
        有台灣土地銀行新營分行活期存款72007元、定期存款
        500萬元，台南縣新營信用合作社0000000元，新營郵局
        5000元，共計00000000元，此為被告所不爭執，然而，
        蔡枝德上開存款於83年10月4日全部提領、轉存到黃調
        嫌名下帳戶之事實，被告亦不爭執，再者，蔡枝德之遺
        產現金部分，黃調嫌已支付蔡枝德遺產稅0000000元，
        支付第三人建造墓園尾款l00萬元，支付丁○○關於喪
        葬費及墓園費用250萬元，共計支用0000000元，此亦為
        被告所不爭執，因此，轉存到黃調嫌帳戶之蔡枝德遺產
        現金，經支付上開費用後，僅剩下0000000元，之後仍
        由黃調嫌支配使用，及至黃調嫌於88年10月23日去世，
        其帳戶存款餘額為5195元，但黃調嫌帳戶內之存款，並
        未流入原告帳戶，原告並未取得蔡枝德或黃調嫌之任何
        存款。查被告丁○○、己○○於先前自訴案件中，曾供
        訴：「（對於新營市信用合作社函送之黃調嫌取款憑條
        21張影本有何意見？）沒有意見，這是他媽媽黃調嫌的
        錢，是甲○○領的」云云（見台灣高等法院台南分院88
        年度上訴字第1480號卷第199頁），準此，依丁○○、
        己○○於自訴案件之說詞，已指明蔡枝德存款轉入黃調
        嫌帳戶後之存款流向，實與原告無關。又，被告主張原
        告獨占蔡枝德所遺存款00000000元云云，原告否認之，
        應由被告負舉證責任。
     5、被告所主張之甲案、乙案，均不可採：
      (1)蔡枝德之遺產現金00000000元，轉入黃調嫌帳戶後，至
        少已支用與蔡枝德有關遺產稅、喪葬費、墓園部分0000
        000元後，僅剩0000000元，之後亦由黃調嫌支配，而被
        告所提之甲案、乙案，竟故意忽略已支用之金額，而仍
        主張遺產現金尚有00000000元，因此，被告以蔡枝德遺
        產現金尚有00000000元為基礎之相關論述，顯有錯誤，
        原告均否認之。
      (2)被告所提甲案，主張全部遺產為土地00000000元及現金
        00000000元，合計00000000元，惟依甲案分配結果，全
        部受分配之總額，並非00000000元，殊有疑義。
      (3)依甲案所述，被告己○○超出419578元，丁○○尚缺l0
        94252元，丙○○○尚缺0000000元，甲○○尚欠42882
        元，原告超出228672元，準此，依甲案分配結果，提供
        補償總和與接受補償總和，兩者金額，竟不相等，殊有
        疑義。
     6、被告所提甲案，主張由原告分配2386地號土地一筆，縱
        使暫不討論蔡枝德存款之爭議，該項分配亦屬不妥。按
        原告應有部分10分之3，可分得土地價值0000000元，均
        屬共有人中之最大額，而2386地號土地，僅值l699980
        元，致原告短少金額達0000000元，幾與丁○○、己○○、丙○○○之應受分配金額0000000元相近，勉強如
        此分配而造成鉅額找補，殊不合理，且無必要。衡情，
        應由原告分取兩筆土地，使土地價值接近原告可受分配
        金額0000000元，而降低找補之差額。
     7、被告辯稱原告對被繼承人蔡枝德遺留19筆土地挑選最好
        地段歸自己，顯示原告之分割遺產方式已喪失公平性云
        云。查本件原告起訴主張係由原告分取2613、2614地號
        2筆土地，如果被告認為2613、2614地號兩筆土地是「
        最好地段」，且向法院確認願意分取該兩筆土地，則原
        告同意修正分割方案，改主張由被告丁○○分取2613地
        號土地、己○○分取2614地號土地，而由原告分取2384
        、2384-1、2385、2386地號土地，並由原告補償差額。
  （八）爰聲明：如主文所示。
三、被告甲○○未於最後言詞辯論期日到場，惟據其前所述，其
    對原告分割方案無意見。
四、被告丁○○、己○○、丙○○○雖未於最後言詞辯論期日到
    場，惟據其前所述，則以：
  （一）被告對被繼承人蔡枝德所遺留銀行存款金額計00000000
        元及不動產坐落台南縣新營市鎮2613、2614、2384
        、2384-l、2385、2386、2372，2372-l、2374、2374-1
        及新營段426-2、426-7、426-25、427-24、515-2、515
        -4、515-7、515-10、605-2等19筆土地不爭執。
  （二）原告與其母黃調嫌於被繼承人蔡枝德死亡後即偽造被告
        之名義，將被繼承人存在台灣土地銀行新營分行活期存
        款72007元，台灣土地銀行新營分行定期存款500萬元，
        台南縣新營信用合作社存款0000000元，新營郵局存款
        5000元，共計00000000元全部提領完畢，而未分配與被
        告丁○○、己○○、丙○○○等之應繼分各5分之1為00
        00000元。
  （三）原告對被繼承人蔡枝德遺留存款00000000元全部獨佔，
        原告又對被繼承人蔡枝德遺留19筆土地中挑選最好地段
        歸自己，顯示原告之分割遺產方式已喪失公平性，被告
        認為原告獨佔蔡枝德遺留現金00000000元要列入本件分
        割遺產總數量內，至於坐落台南縣新營市○○段426-2
        、426-7、426-25、427-24、515-2、515-4、515-7、51
        5-10、605-2等9筆土地，其地目屬道、建、田，又有持
        分，殊難分割，暫保留為分別共有，俟土地出售後，再
        分配價金。
  （四）原告按被繼承人之遺產動產及不動產各可分得5分之1（
        現金部分：0000000元、不動產部分：0000000元），實
        際可得0000000元，其母黃調嫌繼承蔡枝德之部分5分之
        1由原告與被告甲○○平分，得0000000元，原告連其母
        之繼承份，計0000000元。
  （五）原告之母黃調嫌實際取得蔡枝德遺留現金00000000元，
        若原告全取00000000元，應退還被告己○○、丁○○、
        丙○○○各應繼承現金0000000元，合計0000000元，因
        此原告不能在系爭土地上分得10分之3，為0000000元，
        若原告與被告甲○○平分退還被告己○○、丁○○、丙○○○各應繼承現金0000000元，尚可分得系爭土地000
        0000元，而被告甲○○應退還0000000元，已不得分系
        爭土地。
  （六）被告丁○○、己○○、丙○○○繼承蔡枝德遺留現金及
        系爭土地價值，計各有0000000元，原告繼承蔡枝德000
        0000元及其母黃調嫌二分之一0000000元，合計0000000
        元，而實際被告丁○○、己○○、丙○○○未繼承蔡枝
        德遺留現金，全由原告取得，因此原告扣除多取得被告
        丁○○、己○○、丙○○○之繼承蔡枝德遺留現金0000
        000元，或0000000元，若扣除0000000元，原告僅餘000
        0000元，若扣除0000000元，原告僅餘0000000元。
  （七）綜上，原告應將超領現金0000000元平分返還被告丁○○、己○○及丙○○○各0000000元，原告繼承蔡枝德
        0000000元，另加繼承其母二分之一0000000元，合計00
        00000元，扣除0000000元，僅餘0000000元，若扣除000
        0000元，則僅餘0000000元，至於被告甲○○要返還其
        母超領現金2分之1時，不能再分取土地，若無需返還其
        母超領現金2分之1時，可分得0000000元。
  （八）被告依上述事實，列分割遺產方式如下：
     1、甲案：
      (1)被告己○○單獨取得坐落台南縣新營市鎮2613地號
        ，面積3160平方公尺（公告現值0000000元）及同段261
        4地號，面積3500平方公尺（公告現值0000000元），其
        土地價值0000000元，其應繼分0000000元，超出419578
        元。
      (2)被告丁○○單獨取得坐落台南縣新營市鎮2384地號
        ，面積355平方公尺（公告現值308850元）及同段2384-
        1地號，面積307平方公尺（公告現值0000000元）及同
        段2385地號，面積1936平方公尺（公告現值0000000元
        ），其土地價值0000000元，其應繼分0000000元，尚缺
        0000000元。
      (3)被告丙○○○單獨取得坐落台南縣新營市鎮2372地
        號，面積1334平方公尺（公告現值0000000元）及同段
        2372-1地號，面積1618平方公尺（公告現值0000000元
        ），其土地價值0000000元，其應繼分0000000元，尚欠
        0000000元。
      (4)被告甲○○若不返還其母超領現金2分之1時，單獨取得
        坐落台南縣新營市鎮2374地號，面積1470平方公尺
        （公告現值0000000元）及同段2374-l地號，面積307平
        方公尺（公告現值267090元），其土地價值0000000元
        ，其應繼分0000000元，尚欠42882元。
      (5)原告單獨取得坐落台南縣新營市鎮2386地號，面積
        1954平方公尺（公告現值0000000元），其應繼分00000
        00元，扣0000000元，僅餘0000000元，超出228672元。
      (6)被告己○○超出419578元，補償被告丙○○○不足額，
        原告超出228672元，補償被告丁○○不足額。
     2、乙案：
        將系爭土地全部變賣所得金額扣除原告超領0000000元
        ，再依法定繼承方式分配，如00000000元，扣除000000
        0元，餘0000000元，由原告取得10分之3，被告丁○○
        、己○○、丙○○○各取得10分之2，被告甲○○取得
        10分之1。
  （九）原告之母黃調嫌將被繼承人蔡枝德現金存款00000000元
        領走，未分配與被告己○○、丁○○、丙○○○之部分
        ，應由原告及被告甲○○承受，因此被繼承人蔡枝德遺
        留不動產，除有道及持分無法分配外，被告所提分割遺
        產方式應合乎公平原則。
五、得心證之理由：
  （一）按繼承人有數人時，在分割遺產前，各繼承人對於遺產
        全部為公同共有；繼承人得隨時請求分割遺產，但法律
        另有規定或契約另有訂定者，不在此限；又公同共有物
        分割之方法，除法律另有規定外，應依關於共有物分割
        之規定，民法第1151條、第1164條、第830條第2項分別
        定有明文。次按繼承人欲終止其間之公同共有關係，惟
        有以分割遺產之方式為之，又將遺產之公同共有關係終
        止改為分別共有關係，性質上屬分割遺產方法之一，最
        高法院82年度台上字第748號裁判亦可資參照。
     1、經查，原告主張被繼承人蔡枝德於83年10月3日死亡，
        遺有如附表一、二所示之土地（下稱系爭土地），由被
        繼承人之配偶黃調嫌及子女戊○、丁○○、己○○、丙○○○繼承，應繼分比例各為5分之1，嗣黃調嫌於88年
        10月23日死亡，其就系爭土地之應繼分由其子女即原告
        及被告甲○○繼承，應繼分比例各為2分之1，是兩造被
        繼承人蔡枝德所遺系爭土地之應繼分比例為原告10分之
        3，被告丁○○、己○○、丙○○○各為5分之1，被告
        甲○○10分之1等事實，為被告所不爭執，並有原告所
        提戶籍謄本、土地登記第二類謄本、繼承系統表在卷可
        稽，堪信為真實。
     2、又系爭土地依法並無不能分割之情事，亦未訂立不分割
        之特約，惟分割方法無法達成協議一節，亦為被告所不
        爭執，則揆諸前揭說明，原告訴請裁判分割，並無不合
        ，應予准許。
     3、被告丁○○、己○○、丙○○○雖辯稱原告與其母黃調
        嫌於被繼承人蔡枝德死亡後偽造被告之名義，將被繼承
        人蔡枝德遺留之存款（存於台灣土地銀行新營分行、台
        南縣新營信用合作社、新營郵局），共計00000000元全
        部提領完畢，未按應繼分比例分配予被告丁○○、己○○、丙○○○，是於本件分割遺產應一併計算返還云云
        ，惟原告主張上開存款於83年10月4日全部提領後係存
        入黃調嫌帳戶，並支付遺產稅0000000元、建造墓園尾
        款0000000元，及交付被告丁○○0000000元用以給付喪
        葬費、墓園費等情，亦為被告己○○、丙○○○所不爭
        執，而原告於83年10月4日提領上開存款，存入黃調嫌
        帳戶之行為，業經台灣高等法院台南分院92年度重上更
        （一）字第232號偽造文書等案件判決原告有期徒刑4月
        確定一節，亦經本院調閱上開刑事案卷查核屬實，是原
        告提領被繼承人蔡枝德上開存款之行為，所侵害者為被
        告繼承已取得之權利，而被告丁○○、己○○、丙○○○至遲於87年12月2日已知悉原告上開侵權行為，並向
        本院提出刑事自訴，然渠等遲至本件訴訟中始請求原告
        返還上開款項，原告復主張罹於侵權行為損害賠償請求
        權時效而為時效抗辯，則被告此部分主張即無可採。
  （二）次按分割共有物，以消滅共有關係為目的，法院裁判分
        割共有土地時，除因該土地內部分土地之使用目的不能
        分割（如為道路）或部分共有人仍願維持其共有關係，
        應就該部分土地不予分割或准該部分共有人成立新共有
        關係外，應將土地分配於各共有人單獨所有。又分割共
        有物究以原物分割或變價分割為適當，法院應斟酌當事
        人意願、共有物之使用情形、經濟效用及全體共有人之
        利益等情形而為適當之分割，不受共有人所主張分割方
        法之拘束。最高法院69年台上字第1831號、88年度台上
        字第600號亦分別著有判例、裁判。另按共有物之原物
        分割，依民法第825條規定觀之，係各共有人就存在於
        共有物全部之應有部分互相移轉，使各共有人取得各自
        分得部分之單獨所有權。故原物分割而應以金錢為補償
        者，倘分得價值較高及分得價值較低之共有人均為多數
        時，該每一分得價值較高之共有人即應就其補償金額對
        於分得價值較低之共有人全體為補償，並依各該短少部
        分之比例，定其給付金額，方符共有物原物分割為共有
        物應有部分互相移轉之本旨。最高法院85年台上字第
        2676號判例亦可資參照。
     1、就附表一所示土地部分：
      (1)原告主張被繼承人蔡枝德所遺如附表一所示土地10筆，
        地目均為田，其上無建物，均由被告丁○○管理使用之
        事實，為被告所不爭執，並有原告所提土地登記第二類
        謄本在卷可稽，被告丁○○、己○○、丙○○○雖以變
        價分割為渠等方案之一，惟為原告所不同意，而參諸上
        開土地多達10筆，且大部分之土地面積非小，其中系爭
        2372與2372之1地號土地、2374與2374之1地號土地、23
        84與2384之1地號土地合併均為長方形之完整土地、系
        爭2385、2386地號土地亦為長方形之土地，是依土地筆
        數及面積，並無不能原物分割之情形，則被告丁○○、
        己○○、丙○○○主張變價分割云云，尚無可採。
      (2)又原告應繼分比例為全體繼承人中之最多數，其主張由
        系爭2613、2614地號土地分歸原告單獨取得、系爭2372
        、2372之1分歸被告丙○○○單獨取得，系爭2374、237
        4之1地號分歸被告甲○○單獨取得。系爭2384、2384之
        1地號、2385地號如附圖所示A部分面積453平方公尺土
        地分歸被告丁○○單獨取得，系爭2385地號如附圖所示
        B部分面積1483平方公尺、系爭2386地號土地分歸被告
        己○○單獨取得，並由原告補償差額之方案，被告丁○○、己○○、丙○○○原辯稱只要原告返還被繼承人蔡
        枝德存款，渠等對原告所提土地分割方案即無意見云云
        ，嗣雖又辯稱原告上開方案係挑選最好之地段歸自己云
        云，惟查上開土地之公告現值均為每平方公尺870元，
        並無差異，被告己○○、清丁貴、丙○○○復未舉證以
        實其說，已難憑採，再參諸渠等所提原物分割之甲案，
        係以原告返還被繼承人蔡枝德存款為內容而不可採外，
        該方案原告分得之土地價值與其應繼分之總值差距甚大
        ，並使原告及被告己○○均應補償其餘被告，是斟酌兩
        造意願、應繼分比例等情狀，認原告所提方案為可採。
      (3)再依兩造所提方案均以系爭土地94年1月之公告現值為
        計算價值之基準，堪認兩造就上開計算基準並無爭執，
        是附表一所示土地依上開方案原物分割及依94年1月公
        告現值計算之結果，原告所分得系爭2613、2614土地之
        價值較其應繼分比例為高，為符共有物原物分割為共有
        物應有部分互相移轉之本旨，原告自應依價值之差異補
        償其餘被告，即如附表三所示，原告應補償被告丁○○
        187572元、補償被告己○○187572元、補償被告丙○○○609522元、補償被告甲○○42891元。
     2、就附表二所示土地部分：
        查，被繼承人蔡枝德所遺留如附表二所示9筆土地，地
        目分別為「道」、「建」、「田」，目前均為既成道路
        之事實，為兩造所不爭執，而原告主張上開土地依兩造
        應繼分比例分割為分別共有，並由兩造維持新共有關係
        之方案，亦為被告所同採，是依首揭說明，本院認原告
        此部分方案亦為可採。
  （三）末按「因共有物分割、經界或其他性質上類似之事件涉
        訟，由敗訴當事人負擔訴訟費用顯失公平者，法院得酌
        量情形，命勝訴之當事人負擔其一部」，民事訴訟法第
        80條之1定有明文，本件分割公同共有遺產之訴，係固
        有必要共同訴訟，原、被告之間本可互換地位，本件原
        告起訴雖於法有據，但被告之應訴實因訴訟性質所不得
        不然，故所為抗辯自為伸張或防衛權利所必要，是以本
        院認本件之訴訟費用應由兩造依其上開應繼分之比例分
        擔，較為公允，併此敘明。
六、訴訟費用負擔之依據：民事訴訟法第80條之1。
中　　華　　民　　國　　96　　年　　8 　　月　　14　　日
    　　　　　　　家事法庭法　官　林育幟
上為正本係照原本作成。
如對本判決上訴須於判決送達後20日內向本院提出上訴狀
中　　華　　民　　國　　96　　年　　8 　　月　　14　　日
                          書記官　黃坤義
附表一：
┌─┬──────────────┬─┬───┬───┐
│編│    土    地    坐    落    │地│面  積│遺  產│
│號│                            │目│（㎡）│範  圍│
├─┼──────────────┼─┼───┼───┤
│1 │台南縣新營市鎮2372地號  │田│1334  │1/1   │
├─┼──────────────┼─┼───┼───┤
│2 │台南縣新營市鎮2372-1地號│田│1618  │1/1   │
├─┼──────────────┼─┼───┼───┤
│3 │台南縣新營市鎮2374地號  │田│1470  │1/1   │
├─┼──────────────┼─┼───┼───┤
│4 │台南縣新營市鎮2374-1地號│田│307   │1/1   │
├─┼──────────────┼─┼───┼───┤
│5 │台南縣新營市鎮2384地號  │田│355   │1/1   │
├─┼──────────────┼─┼───┼───┤
│6 │台南縣新營市鎮2384-1地號│田│2629  │1/1   │
├─┼──────────────┼─┼───┼───┤
│7 │台南縣新營市鎮2385地號  │田│1936  │1/1   │
├─┼──────────────┼─┼───┼───┤
│8 │台南縣新營市鎮2386地號  │田│1954  │1/1   │
├─┼──────────────┼─┼───┼───┤
│9 │台南縣新營市鎮2613地號  │田│3160  │1/1   │
├─┼──────────────┼─┼───┼───┤
│10│台南縣新營市鎮2614地號  │田│3500  │1/1   │
└─┴──────────────┴─┴───┴───┘
附表二：
┌─┬──────────────┬─┬───┬────┐
│編│    土    地    坐    落    │地│面  積│遺  產  │
│號│                            │目│（㎡）│範  圍  │
├─┼──────────────┼─┼───┼────┤
│1 │台南縣新營市○○段426-2地號 │道│643   │1/21    │
├─┼──────────────┼─┼───┼────┤
│2 │台南縣新營市○○段426-7地號 │道│260   │1/21    │
├─┼──────────────┼─┼───┼────┤
│3 │台南縣新營市○○段426-25地號│建│209   │1/21    │
├─┼──────────────┼─┼───┼────┤
│4 │台南縣新營市○○段427-24地號│建│6     │1/1     │
├─┼──────────────┼─┼───┼────┤
│5 │台南縣新營市○○段515-2地號 │道│86    │1/1     │
├─┼──────────────┼─┼───┼────┤
│6 │台南縣新營市○○段515-4地號 │道│555   │1/1     │
├─┼──────────────┼─┼───┼────┤
│7 │台南縣新營市○○段515-7地號 │田│508   │337/508 │
├─┼──────────────┼─┼───┼────┤
│8 │台南縣新營市○○段515-10地號│建│195   │54/65   │
├─┼──────────────┼─┼───┼────┤
│9 │台南縣新營市○○段605-2地號 │田│258   │1/1     │
└─┴──────────────┴─┴───┴────┘
附表三：
┌────┬────┬────┬─────┬───┬────┬────┐
│共 有 人│地   號 │公告現值│分得土地  │應繼分│應得價值│應受補償│
│        │        │（元）  │價值（元）│      │（元）  │金額（元│
│        │        │        │          │      │        │）      │
├────┼────┼────┼─────┼───┼────┼────┤
│戊  ○  │2613    │0000000 │          │      │        │        │
│        ├────┼────┤0000000   │3/10  │0000000 │   無   │
│        │2614    │0000000 │          │      │        │        │
├────┼────┼────┼─────┼───┼────┼────┤
│        │2384    │308850  │          │      │        │        │
│        ├────┼────┤          │      │        │        │
│丁○○  │2384-1  │0000000 │0000000   │1/5   │0000000 │187572  │
│        ├────┼────┤          │      │        │        │
│        │2385(A) │394110  │          │      │        │        │
├────┼────┼────┼─────┼───┼────┼────┤
│己○○  │2385(B) │0000000 │          │      │        │        │
│        ├────┼────┤0000000   │1/5   │0000000 │187572  │
│        │2386    │0000000 │          │      │        │        │
├────┼────┼────┼─────┼───┼────┼────┤
│丙○○○│2372    │0000000 │          │      │        │        │
│        ├────┼────┤0000000   │1/5   │0000000 │609522  │
│        │2372-1  │0000000 │          │      │        │        │
├────┼────┼────┼─────┼───┼────┼────┤
│甲○○  │2374    │0000000 │          │      │        │        │
│        ├────┼────┤0000000   │1/10  │0000000 │42891   │
│        │2374-1  │267090  │          │      │        │        │
└────┴────┴────┴─────┴───┴────┴────┘
